【裁判字號】    98,上易,1709
【裁判日期】    981214
【裁判案由】    詐欺
【裁判全文】
臺灣高等法院臺中分院刑事判決        98年度上易字第1709號
上  訴  人  臺灣臺中地方法院檢察署檢察官
被      告  甲○○
上列上訴人因詐欺案件，不服臺灣臺中地方法院98年度易字第
2376號中華民國98年9月29日第一審判決（起訴案號：臺灣臺中
地方法院檢察署98年度偵字第12675號），提起上訴，本院判決
如下：
    主          文
上訴駁回。
    犯罪事實及理由
一、本案經本院審理結果，認第一審判決認事、用法及量刑均無
    不當，應予維持，並引用第一審判決書記載之犯罪事實、證
    據及理由（如附件）。
二、檢察官不服原審判決提起上訴，其上訴狀所載理由，係以：
    以自己共同犯罪之意思，參與實施犯罪構成要件以外之行為
    ，或以自己共同犯罪之意思，事先同謀，而由其中一部分人
    實施犯罪之行為者，均為共同正犯；亦即2人以上以共同犯
    罪之意思，事前同謀，推由其中部分之人實施，其未參與實
    施之共謀者，為學說上所稱之共謀共同正犯，依司法院大法
    官會議釋字第109號解釋，仍成立共同正犯；且共同正犯之
    意思聯絡，原不以數人間直接發生者為限，即有間接之聯絡
    者，亦包括在內。如甲分別邀約乙、丙犯罪，雖乙、丙間彼
    此並無直接之聯絡，亦無礙於其為共同正犯之成立（司法院
    大法官會議解釋釋字第109號、最高法院93年度臺上字第126
    0號判決意旨、77年臺上字第2135號判例意旨參照）。次按
    共同正犯應就全部犯罪結果共負責任，故正犯中之一人其犯
    罪已達於既遂之程度者，其他正犯亦應以既遂論科（最高法
    院29年上字第3617號判例參照）。詐欺集團成員，基於詐欺
    之犯意，透過廣告及電話，分別對被害人施以詐術之方式，
    使對方陷於錯誤而交付金錢，集團成員為遂行上開詐欺犯行
    ，成員並分工負責或刊登廣告、或接聽電話、或負責提領款
    項等事宜，彼此從中獲取報酬，本案被告甲○○雖非負責撥
    打電話向被害人施行詐術之人，然既將個人銀行帳戶存款、
    印章及提款卡、密碼等均交付告知詐欺集團，且進一步臨櫃
    為該詐欺集團領取其帳戶內之來源不名款項，可知，被告對
    於其餘共犯即該詐欺集團成員間之犯行，仍有共犯關係。原
    審判決理由貳、一、（二）闡述稱「被告提供自己帳戶供他
    人使用，並非參與詐欺行為之犯罪構成要件行為，固無所疑
    。而其嗣後雖亦依指示親自前往銀行提領被害人匯入之款項
    欲轉交詐騙集團成員，然此仍非屬參與犯罪構成要件之行為
    。蓋刑法第339條第1項詐欺取財罪，其既未遂係以被害人是
    否將本人或第3人之物交付為斷，苟被害人已為財物之處分
    ，無論行為人是否已確實取得該物之支配監督地位，均無礙
    於詐欺取財犯罪之既遂，易言之，人頭帳戶之存摺、提款卡
    等物既在犯罪行為人手中，於被害人匯款至犯罪行為人之上
    開人頭帳戶，迄警察受理報案通知銀行將該帳戶列為警示帳
    戶凍結其內現款時，犯罪行為人實際上既得領取，對該匯入
    之款項顯有管領能力，自屬既遂，應成立刑法第339條第1項
    之詐欺取財既遂罪（臺灣高等法院暨所屬法院97年法律座談
    會刑事類提案第13號結論意旨參照）。從而，行為人事後參
    與提領帳戶內匯入款項之客觀行為，核非詐欺取財犯罪之構
    成要件行為，自不能僅以行為人事後有提領款項之行為遽認
    係參與詐欺取財犯罪之構成要件而論以共同正犯。」等法律
    見解，並據以認定被告犯罪事實欄所示犯行非屬共同正犯，
    似與上開實務見解不同，而屬適用法律錯誤。綜上所述，原
    判決認事用法尚嫌未洽，請將原判決撤銷，更為適當合法之
    判決等語。
三、經查，原審判決業已敘明：被告提供自己帳戶供他人使用，
    並非參與詐欺行為之犯罪構成要件行為，且其嗣後雖有依指
    示親自前往銀行提領被害人匯入之款項欲轉交詐騙集團成員
    ，然此係為犯罪既遂後之構成要件以外行為，被告上開所參
    與之二行為，客觀上僅屬提供詐欺取財助力之性質，本案既
    無任何積極事證足認被告有加入該詐欺集團，或參與該詐欺
    集團之犯罪分工之事前或事中有犯意聯絡，本於罪疑惟輕之
    原則，尚難據此逕認被告為詐騙集團之成員，而論以共同正
    犯等語（見原審判決第8至9頁），已就其認定被告於本案並
    非共同正犯而係幫助犯之理由，詳予敘明。至於檢察官上訴
    意旨所提及司法院大法官會議解釋釋字第109號、最高法院
    29年上字第3617號、77年臺上字第2135號判例意旨、93年度
    臺上字第1260號判決意旨，亦均認為構成共同正犯以有犯意
    聯絡為要件，此聯絡雖不以直接聯絡者為限，間接聯絡者亦
    包括在內，但仍以證明有犯意聯絡為必要，原審之見解，與
    前揭意旨並無相悖之處。本案依起訴書及原審認定之事實，
    被告係在報紙分類廣告欄見及應徵司機工作之訊息，以電話
    撥打與真實姓名年籍不詳自稱「陳自良」之成年男子聯繫，
    因而交付本案帳戶之提款卡，嗣因上開詐欺集團成員以電話
    要求，被告乃前往玉山銀行臨櫃領取帳戶之餘款，則被告臨
    櫃領取現金，係基於其應徵司機之需要，又被告之學歷非高
    ，為高職肄業，年僅27歲，社會經驗非屬豐富，據其於警詢
    時陳述明確（見警卷第1頁），其因而在雇主要求下前往提
    領，被告雖知悉個人帳戶之提款卡係供自己使用之重要理財
    工具，關係個人財產、信用之表徵，可預見提款卡及其密碼
    資料如提供予不相識之人使用，可能遭他人作為詐欺被害人
    匯款之用，且提領現金應非其之司機工作，自稱「陳自良」
    之成年男子有藉以掩飾犯罪所得而逃避檢警人員之追緝，因
    而足以認定有幫助他人犯詐欺取財罪之不確定故意，但依上
    開客觀事實觀之，核其情節尚與自始即有犯意聯絡而負責擔
    任提款工作之「車手」不同，尚難僅以被告有代為提領之情
    形形，即可認定被告有與詐騙集團之其他成員有共同正犯之
    犯意聯絡，此部分既缺乏積極事證存在，自難以擬制推測方
    式認定被告亦屬共同正犯。對於本案被告是否與其他成員有
    共同正犯之犯意聯絡一節，應由檢察官舉證證明之，檢察官
    就此部分既於原審審理時未能舉證，且於上訴時亦未提出新
    事證以證明此部分，自不得僅以被告有於犯罪既遂後提領現
    金之情形，即推論被告與其他共同正犯成員亦有犯意聯絡，
    上訴意旨尚有誤會。
四、原審以被告犯罪事證明確，對被告論處罪名，其認事、用法
    及量刑核無違誤，公訴人在本院未提出其他不利於被告之積
    極證據，猶以前詞指摘原判決不當，其上訴無理由，應予駁
    回。
據上論斷，應依刑事訴訟法第373條、第368條，判決如主文。
中    華    民    國    98    年    12    月    14    日
            刑事第十二庭  審判長法  官  康  應  龍
                                法  官  黃  家  慧
                                法  官  楊  真  明
上列正本證明與原本無異。
不得上訴。
                              書記官  李  淑  芬
中    華    民    國    98    年    12    月    14    日


司法院資訊處製作；財團法人民間司法改革基金會備份。
